【裁判字號】    94,訴,2227
【裁判日期】    950120
【裁判案由】    請求服務報酬等
【裁判全文】
臺灣臺中地方法院民事判決  94年度訴字第2227號
原      告  三優利不動產經紀有限公司
法定代理人  丙○○
訴訟代理人  丁○○
            戊○○
原      告  乙○○
訴訟代理人  戊○○
被      告  甲○○
                      現應受.
當事人間請求給付服務報酬等事件，本院於95年1月6日言詞辯論
終結，判決如下：
    主    文
原告之訴駁回。
訴訟費用由原告三優利不動產經紀有限公司負擔八分之三，由原
告乙○○負擔八分之五。
    事實及理由
一、被告未於言詞辯論期日到場，核無民事訴訟法第386條所列
    各款情形，准依原告聲請，由其一造辯論而為判決。
二、原告起訴主張：
  (一)、緣原告三優利不動產經紀有限公司（下稱三優利公司）於
      民國（以下同）94年8月9日受原告乙○○之委託，為其欲
      買受被告所有坐落台中市○○區○○段770-3地號土地壹
      筆，面積：591.45平方公尺，權利範圍：全部之相關事宜
      ，代向被告居間斡旋，此有不動產買賣斡旋／承諾契約書
      可據（見原證一）。原告三優利公司於受委託後，即覓得
      被告，並與之洽商相關買賣事宜，後原告乙○○與被告於
      94年8月16日以新台幣（下同）1016萬元達成買賣之合意
      。被告於詳細閱覽上揭不動產買賣斡旋／承諾契約書後於
      上開契約上簽名並書明「本人同意出售，並支付3%服務費
      」等語以資明確。
  (二)、前述買賣達成合意後，原告三優利公司即約定訂立不動產
      買賣契約書之時間、地點，惟被告均藉詞不就。不得已，
      原告三優利公司又於94年9月5日寄發台中福安郵局存證信
      函第1859號予被告，請其於94年9月8日前至原告三優利公
      司之所在地訂立契約（見原證二），被告仍相應不理。
  (三)、按「稱居間者，謂當事人約定，一方為他方報告訂約之機
      會或為訂約之媒介，他方給付報酬之契約。」民法第565
      條定有明文。又「居間人之報酬，於雙方當事人因居間而
      成立契約時，應許其請求」（52年台上第2675號判例參照
      ）。據此，原告三優利公司既已居間原告乙○○與被告達
      成買賣之合意，買賣契約即為成立（民法第345條第2項）
      ，原告三優利公司向被告請求按成交價1016萬元百分之三
      計算之服務報酬，即304,800元，應屬有據。
  (四)、又按前揭不動產買賣斡旋／承諾契約書第5條第4款約定：
      「賣方於仲介成交後反悔不賣或因有可歸責於賣方之事由
      致無法完成簽約者，應加倍返還定金予買方。」查：原告
      乙○○於向被告為要約時，曾開立面額為50萬元，發票日
      為94年8月10日，付款人為臺中商業跟行東大雅分行，票
      號為ETA0000000之支票乙紙以為定金（見原證三）。今被
      告於受訂立買賣契約之通知後，反悔拒訂契約，致無法完
      成簽約，就此被告顯有可歸責之原因，按上引約定，被告
      即應加倍給付定金予原告乙○○，即50萬元。
  並聲明：求為判決：
  (一)被告應給付原告三優利不動產經紀有限公司304800元及自起
  訴狀繕本送達被告之翌日起至清償日止，按年息百分之五計算
  之利息。
  (二)被告應給付原告乙○○50萬元及自起訴狀繕本送達被告之翌
    日起至清償日止，按年息百分之五計算之利息。
  (三)訴訟費用由被告負擔。
三、被告未於言詞辯論期日到場，亦未提出書狀作何聲明或陳述
    。
四、得心證之理由：
  (一)本件原告三優利公司主張於94年8月9日受原告乙○○委託，
    就其欲買受坐落台中市○○區○○段770之3地號土地，代向
    地主被告斡旋。嗣原告乙○○與被告於94年8月16日以1016
    萬元達成買賣合意。惟被告遲不訂立不動產買賣契約，原告
    三優利公司於94年9月5日寄存證信函予被告，請其於94年9
    月8日前至原告三優利公司訂約，被告亦相應不理。原告三
    優利公司居間原告乙○○與被告達成買賣合意。買賣契約成
    立，被告自應依約給付原告三優利公司按成交價1016萬元百
    分之三計算之服務報酬，即304,800元。又原告乙○○於向
    被告為要約時，曾開立發票日為94年8月10日、台中商業銀
    行東大雅分行付款，票號ETA0000000號，面額50萬元支票一
    紙以為定金。茲被告於買賣合意後，拒不訂立不動產買賣書
    面契約，有其歸責事由，依約被告應加倍給付定金50萬元予
    原告乙○○。提出不動產買賣斡旋／承諾契約書繕本、影本
    及支票影本、存證信函影本等為證。
  (二)查原告乙○○於94年8月9日與原告三優利公司訂立不動產買
    賣斡旋、承諾契約書，願以1016萬元買受被告所有坐落台中
    市○○區○○段770-3地號面積591.45平方公尺土地，委託
    原告三優利公司向地主甲○○（即被告）斡旋，嗣原告三優
    利經紀人丁○○及洪相有於94年8月11日至中正機場與被告
    洽商買賣事宜，經議價，每坪以6萬元計算，總價為10,734,
    817元，與原告乙○○之買價10,160,000元，尚有574,817元
    之差距，故被告甲○○於該不動產買賣斡旋／承諾契約書賣
    方簽署承諾欄簽寫「本價格尚待保留考慮中，並簽署其姓名
    甲○○」及載明簽署日期為「94年8月11日」，被告考慮數
    日未予回應。但原告乙○○委託原告三優利公司斡旋之有效
    期間至94年8月16日12時截止，迫於期間形將屆滿，原告三
    優利公司訴訟代理人表示：94年8月16日被告最終表明願以
    原告乙○○所表示之買價1016萬元出售。基此，經紀人乃將
    被告先前所簽署之上揭斡旋承諾契約書傳真予被告，被告收
    受後，將之前所書「本價格尚待保留考慮中」之字句以修正
    液塗去，另書「本人同意出售並支付3%服務費」等語，並簽
    名於後，再傳真予原告三優利公司等語。但查：
    (1)如被告甲○○於94年8月16日表示願以1016萬元出賣其所
      有坐落台中市○○區○○段770-3地號土地。則原告三優
      利公司儘可與原告乙○○協商委任期間暫緩一天，親至機
      場與被告面談確切之契約內容，何必急就章，致買、賣雙
      方最大爭議之價金，未於傳真之不動產買賣斡旋／承諾契
      約書之賣方簽署承諾欄內詳載，且未押簽署日期。又被告
      拒收面額50萬元斡旋金之支票，自有蹊蹺，難認雙方就系
      爭不動產之買賣，彼等意思表示合致。復查傳真之不動產
      買賣斡旋／承諾契約書賣方簽署承諾欄所書「本人同意出
      售，並支付3%服務費、甲○○」等字，經本院勘驗，與94
      年8月11日被告於賣方簽署承諾欄所寫「本價格尚待保留
      考慮中，甲○○」等字，其流利度不一，其中「本」、「
      甲○○」等字，其字體書寫特徵、運勢迥異，實難認前揭
      傳真契約書賣方簽署承諾欄「本人同意出售，並支付3%服
      務費，甲○○」等字為被告所書寫。原告復未能提出更積
      極確切之證據予以證明本件不動產買賣契約確已成立。
    (2)復查系爭坐落台中市○○區○○段770-3地號面積591.45
      平方公尺土地，業於94年9月7日以1150萬元價格賣與訴外
      人李佳靜並辦畢所有權移轉登記，此有土地登記謄本可按
      ，李佳靜之買價1150萬元與乙○○之買價1016萬元，相差
      134萬元之譜，非小數目，兩位買者同時磋商買賣系爭土
      地，賣方自會擇其出價較高者出售，是為常情，被告之拒
      收轉為定金之面額50萬元斡旋金支票，事出有因。原告三
      優利公司經紀人丁○○於94年11月22日本院審理時陳稱：
      「斡旋金是賣方同意要賣的話，斡旋金我們會轉交給林先
      生」。原告三優利公司訴訟代理人戊○○於95年1月6日本
      院審理時供稱：「94年8月16日傳真不動產買賣斡旋／承
      諾約書給被告時，被告不收斡旋金50萬元之支票」。但查
      94年8月16日被告與訴外人李佳靜就系爭土地尚未訂立買
      賣契約，斯時，被告如同意以1016萬元之價格出賣系爭土
      地予原告乙○○，豈會拒收定金50萬元之理？擺明被告就
      系爭土地出售之價格尚在考慮中。
    (3)依原告乙○○與原告三優利公司所訂不動產買賣斡旋／承
      諾契約書第5條第2款約定「賣方承諾買方承購條件，或買
      方提出之承購總價及付款方式已達賣方委託條件經賣方確
      認者，視為仲介成交，受託人經賣方同意得收取定金時，
      斡旋金即轉為定金並作為簽約款之一部。」同條第4款約
      定「賣方於仲介成交後反悔不賣或因有可歸責於賣方之事
      由致無法完成簽約者，應加倍返還定金予買方」。經查：
      依前述，難認賣方已承諾買方承購總價。被告甲○○並
        未委託原告三優利公司出賣系爭土地。原告三優利公司
        自非被告之受託人，被告亦未同意其代為收取定金，是
        原告乙○○於94年8月10日所簽發，台中商業銀行東大
        雅分行付款，票號ETA0000000號、面積50萬元當斡旋金
        之支票，即不能轉為定金。
      承上，本件系爭土地買賣仲介未成交，被告亦拒收斡旋
        金，該斡旋金即無法轉為定金。
  (三)民事訴訟法第277條前段規定，「當事人主張有利於己之事
    實者，就其事實有舉證之責任」。本件原告三優利公司未能
    確切證明被告經其居間於94年8月16日同意以1016萬元將其
    所有坐落台中市○○區○○段770-3地號土地賣予原告乙○○，並收受50萬元定金。是原告三優利公司向被告請求給付
    按1016萬元百分之三計算之居間報酬304,800元，原告乙○○請求被告加倍給付其定金50萬元，均乏依據，不應准許。
五、據上論結，原告之訴為無理由，依民事訴訟法第385條第1項
    前段、第78條、第85第1項但書判決如主文。
中    華    民    國    95    年    1     月    20    日
                  民事第四庭    法  官  周靜秀
正本係照原本作成。
如對本判決上訴，須於判決送達後20日內向本院提出上訴狀。
中    華    民    國    95    年    1     月    23    日
                                書記官
                                                       A


司法院資訊處製作；財團法人民間司法改革基金會備份。
